【裁判字號】    89,簡上,110
【裁判日期】    900425
【裁判案由】    清償債務
【裁判全文】
臺灣新竹地方法院民事判決   八十九年簡上字第一一○號
    上  訴  人  歐誠企業有限公司
    法定代理人  甲○○
    被上訴人    乙○○
右當事人間請求清償債務事件，上訴人對於中華民國八十九年八月三十日本院新竹簡
易庭八十九年竹簡字第二一三號第一審判決提起上訴，本院判決如左：
    主      文
上訴駁回。
第二審訴訟費用由上訴人負擔。
    事      實
一、上訴人方面：
  （一）聲明：(1)求為廢棄原判決，(2)駁回被上訴人在第一審之訴。
  （二）陳述：除與原判決記載相同者，茲引用者外，補陳：
        １、被上訴人乙○○於民國八十八年間將發票人為瑩鐸實業有限公司蕭清木
            ，發票日為八十八年十二月八日，支票號碼為ＡＤ0000000號，
            票載金額為新台幣（下同）二十六萬四千六百元之支票（下稱系爭支票
            ）一紙交付予證人即當時負責上訴人公司財務之股東黃燕惠，而黃燕惠
            曾於八十七年三月二十五日，未經上訴人公司之同意，擅自將上訴人公
            司之資金二十六萬四千二百七十元，匯入其子郭峻安之帳戶，遲至八十
            八年十二月八日才將二十六萬四千六百元（即系爭支票）補匯入上訴人
            公司之帳戶。被上訴人既非發票人，又無背書，與其所主張之訴訟標的
            並無直接關係，不能證明其私權受侵害。
        ２、被上訴人與黃燕惠間之債務關係，是否屬實，為另一法律關係，與本案
            無關。黃燕惠將上訴人公司之資金匯入其子郭峻安之帳戶，嗣後以系爭
            支票補匯入上訴人公司之帳戶，而系爭支票之金額與黃燕惠匯入其子帳
            戶之金額相近，且均有零頭，被上訴人既主張系爭支票是其投資之資金
            ，然為何投資資金會有零頭，非整數，顯示其主張不足採信。
        ３、按因清償債務而為給付，於給付時明知無給付之義務者，或因不法之原
            因而為給付者，受領人不負返還之責任，民法第一百八十條第一項第三
            、四款分別定有明文。次按合夥人非經他合夥人之同意，不得將自己之
            股分轉讓於第三人，同法第六百八十三條定有明文。被上訴人主張是要
            入股才交付系爭支票給黃燕惠，惟上訴人公司並無在招合夥人，亦未同
            意黃燕惠將股分轉讓給被上訴人，故被上訴人與黃燕惠間之轉讓行為無
            效。是以被上訴人於交付系爭支票給黃燕惠時，既明知無債務仍為給付
            ，且該給付行為違反民法第六百八十三條之禁止規定，具有不法之原因
            ，依上開規定，上訴人自得拒絕返還所受之利益。
        ４、上訴人取得該票據票款，是屬善意第三人。系爭支票所載金額與黃燕惠
            將上訴人公司之資金匯入其子郭峻安帳戶之金額相近，故上訴人公司乃
            是以相當對價取得系爭支票之權利，應受票據法第十四條第二項規定之
            保護。
  （三）證據：第一審所提之證據，予以引用。
二、被上訴人方面：
  （一）聲明：求為判決如主文第一項所示。
  （二）陳述：除與原判決記載相同者，茲引用外，補陳：
        １、上訴人公司與黃燕惠之糾紛與被上訴人無關，被上訴人並非請求給付票
            款，故被上訴人有無在系爭支票上背書，非本案之重點。
        ２、被上訴人所請求之金額之所以會有零頭，乃因為系爭支票是被上訴人所
            標得之會款，被上訴人於標得會款後，即直接將標會取得之系爭支票交
            給黃燕惠，所以才會有零頭，不是用來清償黃燕惠與上訴人間之債務。
  （三）證據：第一審所提之證據，予以引用。
    理      由
一、本件被上訴人主張：被上訴人受邀投資於上訴人公司，遂於八十八年十月八日將
    系爭支票交付予上訴人公司以支付股款，且已如期兌現，惟因上訴人公司部分股
    東反對被上訴人投資，致被上訴人無法成為上訴人公司之股東，上訴人公司自應
    返還前開股款，被上訴人所交付之股款雖有零頭，惟係因系爭支票是被上訴人標
    會所得之會款，被上訴人取得系爭支票後，即直接交付予黃燕惠，此與黃燕惠於
    八十七年間將上訴人公司之資金匯入其子郭峻安帳戶之金額相近，純屬巧合，並
    無關係，故不論以前上訴人公司是否有邀請其入股，現上訴人公司既已不同意讓
    其入股，上訴人公司即應返還其所繳納之股款，且被上訴人與黃燕惠及上訴人公
    司之間，均無其他債權債務關係，爰依不當得利之規定，請求上訴人應給付被上
    訴人二十六萬四千六百元，及自起訴狀繕本送達之翌日即八十九年五月十一日起
    至清償日止，按年息百分之五計算之法定遲延利息等情。
二、上訴人則以：證人黃燕惠於八十七年間，曾自上訴人公司帳戶將二十六萬四千二
    百七十元匯入其子郭峻安之帳戶，而系爭支票之票載金額為二十六萬四千六百元
    ，兩款項金額相近，且上訴人公司未曾邀請被上訴人投資，所以系爭支票應為黃
    燕惠清償上訴人公司之款項。又被上訴人並未於系爭支票簽名或蓋章，其權利並
    未受損。再者黃燕惠未經全體股東同意，擅自轉讓股份之行為，因違反民法第六
    百八十三條而無效，故被上訴人於交付系爭支票時，既已明知無債務而仍為給付
    ，且該給付具有不法之原因，依同法第一百八十條第一項第三、四款之規定，即
    不得再向上訴人公司請求返還該給付。另上訴人公司係以相當對價取得系爭支票
    ，為善意第三人，自應受票據法第十四條第二項之保護，取得系爭支票之權利等
    語資為抗辯。
三、本件被上訴人主張其與上訴人公司之間並無入股契約存在，非上訴人公司之股東
   ，為兩造所不爭執，應信為真。另被上訴人主張其於八十八年間將系爭支票交付
   予證人即當時負責上訴人公司財務之股東黃燕惠，且已由上訴人公司如期兌現領
   取等情，為上訴人公司所不爭執，業經證人即上訴人公司離職之會計王佩琦及黃
   燕惠結證明確，並有台灣銀行樹林分行八十九年六月十六日（八九）銀樹營字第
   二四○二號函附卷可稽，堪信為真。惟被上訴人主張：系爭支票係為入股上訴人
   公司所繳之入股金，不是要替黃燕惠清償債務，上訴人公司既然嗣後不同意被上
   訴人入股，即應將所受利益返還予被上訴人等語，則為上訴人否認，辯稱：被上
   訴人要入股上訴人公司，依法應經全體股東之同意，惟上訴人公司並未邀被上訴
   入股，而系爭支票之金額與黃燕惠於八十七年間擅自將上訴人公司之資金匯入其
   子郭峻安帳戶之金額相近，故系爭支票應係黃燕惠清償上訴人公司之款項，而非
   被上訴人入股所繳之入股金云云。
四、經查：證人王佩琦於原審審理時結證稱：伊曾於上訴人公司擔任會計，系爭支票
    是黃燕惠交予伊，黃燕惠有告訴伊系爭支票是被上訴人用來入股上訴人公司的資
    金，所以伊在帳目上是記載於股東資金往來項下，該筆資金由新竹市第三信用合
    作社代收，入上訴人公司之帳戶後，就未再被提出等語，核與證人黃燕惠證稱：
    她是和上訴人公司的法定代理人甲○○及訴外人即甲○○的丈夫吳成銘一起去邀
    請被上訴人入股，被上訴人將系爭支票交給她，是作為入股的資金，她還請會計
    王佩琦寫在上訴人公司的帳冊上等語相符，且依上訴人公司所提出帳冊之記載，
    該項資金確實登載為「資本主往來─簡，入三信票，二六四六○○」，嗣於本院
    審理中，經本院提示上訴人公司於原審所提之錄音帶譯文，上訴人公司亦自承：
    「（問：為何錄音帶譯文中，吳成銘表示有答應黃燕惠讓被上訴人投資五十萬元
    ？）因為被上訴人表示要試做業務，試做二、三個月，至何時入股，要經全體股
    東同意才可以。」等語。綜觀上情，參以兩造於原審均自承除本件糾紛外，並無
    其他債權債務關係等情，足認系爭支票為被上訴人欲入股上訴人公司所支付之股
    款，上訴人公司僅憑系爭支票金額與黃燕惠自上訴人公司帳戶匯出之金額相近，
    即認系爭支票為黃燕惠清償上訴人公司之款項，實有未洽，上訴人公司復未舉證
    以實其說，是其所辯，洵無足取。
五、按無法律上之原因而受利益，致他人受損害者，應返還其利益；雖有法律上之原
    因，而其後已不存在者，亦同。民法第一百七十九條定有明文。又有限公司不得
    減少其資本總額，如須增資，應經股東過半數之同意，但股東雖同意增資，仍無
    按原出資數比例出資之義務。前項不同意增資之股東，對章程因增資修正部分，
    視為同意。有第一項但書情形時，得經全體股東同意，由新股東參加，公司法第
    一百零六條第一、二、三項定有明文。而入股人欲加入公司為新股東時，須與公
    司訂定入股契約，依前開公司法之規定，此一契約之訂定，應經全體股東之同意
    始生效力。本件被上訴人嗣因未得到上訴人公司全體股東同意，而無法成為上訴
    人公司之股東，為兩造所不爭執，是以縱使兩造曾訂有入股契約，該契約亦因未
    得上訴人公司全體股東之同意而不生效力，被上訴人對上訴人公司給付系爭支票
    之行為自始即欠缺給付目的，且該給付行為致上訴人公司受有二十六萬四千六百
    元票據債權之利益，而被上訴人亦因無法成為上訴人公司之股東而受有二十六萬
    四千六百元之損害，核與上開不當得利返還請求權之要件相符，被上訴人依此請
    求上訴人公司返還其所受之利益，自屬有據。
六、次按民法第一百八十條第一項第三款所謂「明知無債務而為清償」，以不當得利
    受損人於給付時明知無給付義務為要件。本件被上訴人係認為上訴人公司允其入
    股，基於股東之出資義務，方交付系爭支票，已如前述，並非明知無債務而為清
    償，核與上開排除不當得利之要件並不相符。再按同條項第四款所謂「不法原因
    」，係指法律行為有背強行規定及公共秩序或善良風俗者而言，易言之，該法律
    行為因欠缺社會妥當性，法律不予保護。本件被上訴人交付系爭支票時，雖尚未
    得全體股東之同意，惟依一般常情，欲成為有限公司股東之人，先交付入股股款
    ，再取得全體股東之同意，事所恒有，尚不能認被上訴人預先交付部分入股股金
    之行為，違反公司法第一百零六條第三項及有害於公共秩序或善良風俗。另上訴
    人主張其係以相當之對價取得系爭支票，故應受票據法第十四條第二項之保護云
    云，惟查被上訴人交付系爭支票之目的為供入股上訴人公司之用，非清償黃燕惠
    對上訴人公司之債務，實難認上訴人公司係以相當之對價取得系爭支票，是其所
    辯，洵無足取。
七、綜上所述，兩造間既無入股契約之存在，上訴人公司受有二十六萬四千六百元之
    利益即無法律上之原因，且被上訴人並無民法第一百八十條不得請求返還之情事
    ，從而被上訴人本於不當得利之法律關係請求上訴人公司返還股款二十六萬四千
    六百元，及自起訴狀繕本送達上訴人公司之翌日起至清償日止按年息百分之五計
    算之法定遲延利息為有理由，應予准許，原審判命上訴人公司如數給付，於法並
    無不合，上訴意旨指摘原判決不當，求予廢棄改判，為無理由，應予駁回。
八、本件事證已臻明確，兩造其餘主張陳述及所提證據，經審酌核與判決結果無影響
    ，爰不一一贅述，附此敘明。
九、據上論結，本件上訴為無理由，依民事訴訟法第四百三十六條之一第三項、第四
    百四十九條第一項、第七十八條，判決如主文。
中      華      民      國    九十      年      四      月    二十五    日
                                    臺灣新竹地方法院民事第二庭
~B審判長法官  蔡孟芳
~B法      官  魏瑞紅
~B法      官  彭洪英
右為正本係照原本作成。
本判決不得上訴。
~B法院書記官  吳美雲
中      華      民      國    九十      年      四      月    二十五    日


司法院資訊處製作；財團法人民間司法改革基金會備份。
